臺灣新竹地方法院民事簡易判決　　　　 99年度竹簡字第564號
　　原　　　告　台灣中小企業銀行股份有限公司
　　訴訟代理人　黃志銘
　　　　　　　　蔡嘉琪
　　法定代理人　羅澤成
　　被　　　告　蔡惠玉
　　訴訟代理人　彭柏鈞
上列當事人間返還消費借貸款事件，本院於民國100 年2 月16日
辯論終結，判決如下﹕
    主    文
被告應給付原告新臺幣壹拾萬壹仟貳佰肆拾壹元，及自民國九
十九年三月十一日起至清償日止，按年息百分之四點一八計算之
利息，暨逾期在六個月以內者，按上開利率百分之十，超過六個
月以上者，按上開利率百分之二十計算之違約金。
訴訟費用新臺幣壹仟肆佰肆拾元由被告負擔。
本判決得假執行；被告若以新臺幣壹拾萬壹仟貳佰肆拾壹元為
原告預供擔保後，得免為假執行。
    事實及理由
一、原告起訴主張：被告於民國（下同）94年8 月26日向原告借
    款新臺幣（下同）25萬元，借款期限自94年8 月26日至99年
    8 月26日止，利率按原告二年期定儲機動利率加百分之2.94
    5 機動計息，並按月攤還本息。借款到期或視同全部到期未
    立即還款時，除按約定利率計付遲延利息外，並逾期在6 個
    月以內者，按上開利率百分之10，超過6 個月以上者，按上
    開利率百分之20計算之違約金（下稱原契約）。兩造復於95
    年12月18日另訂契約，展延至101 年8 月26日止。另被告於
    98年2 月20日依消費者債務清理條例第151 條之規定成立前
    置協商機制協議書（下稱系爭前置協議書），並經臺灣臺北
    地方法院98年度消債核字第5000號裁定認定協商方案，被告
    應自98年3 月10日，以一個月為一期，共分180 期，零利率
    之方式清償債務。惟被告自99年3 月10日起即未依約還款，
    依系爭前置協議書第4 條之約定，前置協議所定還款方式自
    違約日起失其效力，未到期之債務視同全部到期，原告並得
    回復原契約條件繼續對被告追訴。被告尚積欠131,241 元，
    爰起訴請求被告給付如主文第一項所示。
二、原告對被告答辯之陳述﹕
    (一)系爭前置協議書係原告暨各金融機構為被告獲致債務清理
      之機會所給予清償債務之優惠方案，系爭前置協議書第4
      條之約定乃兩造互相讓步所成立之協議和解契約之一部，
      自應為兩造所遵循。被告不得以優惠清償方案之取消為不
      利益之結果而事後翻異系爭前置協議書之效力。況系爭前
      置協議書之條款並未增加被告負擔而有顯失公平之情。
    (二)系爭前置協議書係以原來存在之消費借貸法律關係為基礎
      所成立之和解，被告原所簽立之借據及契約條款（即原契
      約）自為系爭前置協議書內容所含括，被告未依約清償，
      依系爭前置協議書第8 條之規定即回復原契約條件，原告
      依原契約條件請求，自屬有據。
    (三)另依消費者債務清理條例第152 條第4 項之立法理由觀之
      ，債務清償方案經法院認可者雖得為執行名義，惟此係提
      高債權人與參與協商之意願所賦予之執行力，與法院確定
      判決之既判力有別。原告就被告所負消費借貸債務尚非不
      得追訴。又系爭前置協議書雖經法院認可，惟系爭前置協
      議書第4 條係約定債權人得依原契約條件繼續對債務人訴
      追，並非約定得逕行強制執行，而原契約條件之內容並未
      載明於系爭前置協議書中，報行名義內容並非具體明確，
      故原告自得提起本件訴訟，並無違一事不再理之原則。
三、被告之抗辯﹕
    (一)被告已於97年12月依消費者債務清理條例第151 條第1 項
      之規定向最大債權銀行申請協商，並於98年2 月20日簽訂
      系爭前置協議書，還款條件改為「約定自98年3 月10日起
      ，分180 期，零利率，每月清償10,000元至全部清償為止
      。」應認此為兩造就還款條件互為讓步，以終止兩造原契
      約債務。故系爭前置協議書屬民法和解契約，兩造應受系
      爭前置協議書之拘束。原告自不得以兩造於94年8 月26日
      簽訂之原契約為請求之依據，是原告得請求者為「請求被
      告給付131,241 元」。
    (二)又系爭前置協議書業經臺灣臺北地方法院認可，依消費者
      債務清理條例第152 條第4 項之規定，原告自得以系爭前
      置協議書為執行名義聲請強制執行，而不得再進行訴訟程
      序，是原告提起本件訴訟，並無理由。
    (三)有履行系爭前置協議書繳款至99年2 月止。系爭前置協議
      書第4 條，法院於認可時並未看清楚，且該協議書係定型
      化契約，被告並無能力更改，若不接受，前置協商即無法
      達成，勢必強迫接受，故該條款並不合理。況有無加重負
      擔只是主觀的認定，既然已經協商，所定回復原契約的條
      款，本即不利於被告，若簽約當時要求取消系爭前置協議
      書第4 條，最大債權銀行一定不會同意而難達成協商。請
      審酌民法第247 之1 條的規定，判定該條款無效。又原契
      約簽訂後曾因經濟狀況另與原告簽約，將貸款期間延長至
      101 年8 月。若依原告所述，只要變更原契約條款即可，
      何必簽訂系爭前置協議書。被告與配偶均遭資遣，迄今仍
      未找到工作，希望等到找到工作有收入後，再向最大債權
      銀行另行協商。
    (四)綜上，請求駁回原告之訴，若受不利判決，願供擔保，請
      准宣告免假執行。
三、本院之判斷：
    (一)原告主張之事實業據提出借據、契據條款變更契約、系爭
      前置協議書、臺灣臺北地方法院98年度消債核字第5000號
      民事裁定、查詢資料等件為證，被告亦不爭執未依系爭前
      置協議書內容履行，尚欠原告131,241 元（見本院99年12
      月29日、100 年2 月16日言詞辯論筆錄、被告99年12月28
      日所提民事答辯狀），惟以前詞置辯。本院協同到庭之兩
      造整理並經肯認之爭點為﹕1.系爭前置協議書第4 條是否
      屬於定型化契約？是否符合民法第247 之1 的情形。2.系
      爭前置協議書經法院認可後，是否不得再行起訴？
    (二)按消費者債務清理條例第152 條第4 項「債務清償方案經
      法院裁定認可後，得為執行名義」，其立法理由謂：「債
      務人與債權人成立協商，其性質為私法上之和解，法院就
      協商成立之債務清償方案予以認可，僅係賦與其執行力，
      非該等法律行為之成立要件；為避免程序浪費，並提高債
      權人參與協商之意願，債務清償方案經法院裁定認可後，
      為便於債權人行使債權，宜賦與執行力」等語，可知立法
      者係為了便於債權人行使債權、提高債權人參與協商之意
      願而賦予經法院裁定認可後之債務清償方案具備「執行力
      」，並未另外賦予該債務清償方案具備與確定判決等同效
      果之「既判力」，此就法條文字用語係「得為執行名義」
      而非「與確定判決有同一之效力」即可知，故系爭前置協
      議書雖經臺灣臺北地方法院以98年度消債核字第5000號民
      事裁定認可在案，然僅具執行力，而未具既判力，則原告
      提起本件訴訟，並未違反一事不再理原則。
    (三)次按依照當事人一方預定用於同類契約之條款而訂定之契
      約，為左列各款之約定，按其情形顯失公平者，該部分約
      定無效：一、免除或減輕預定契約條款之當事人之責任者
      。二、加重他方當事人之責任者。三、使他方當事人拋棄
      權利或限制其行使權利者。四、其他於他方當事人有重大
      不利益者，民法第247 條之1 定有明文。本件被告另辯稱
      系爭前置協議書為定型化契約，第4 條加重其責任，若不
      接受即無法成立協商致被告被迫接受，顯失公平而無效云
      云，惟查﹕
      1.被告依據消費者債務清理條例第151 條第1 項之規定與
        最大債權金融機構即中國信託商業銀行股份有限公司成
        立協商債務清償方案，就過去對全部金融機構債權人之
        債務得以獲得較優惠之清償方式，即分180 期、享受零
        利率之分期付款，此係各個金融機構債權人就其原本得
        請求之利息、違約金債權與期限利益等有所退讓，使被
        告得以獲得喘息空間，俾便完成全部債務之清償，對於
        雙方均屬有利。至系爭前置協議書第4 條係約定「甲方
        （即被告）未依本協議書清償者，除本協議書第8 條約
        定外，其餘約定自違約日起失去效力（亦即所有優惠條
        件取消），未到期部分之債務視為全部到期，乙方（即
        原告）並得回復依各債權金融機構之原契約條件（包括
        但不限於現欠債權金額係依民法第323 條規定計算之金
        額、利率及違約金之計算依原契約內容等）繼續對甲方
        訴追」等語，係為促使被告恪守系爭前置協議書所成立
        之債務清償方案，同時保障金融機構債權人原有權利而
        設，縱被告事後毀諾，未依系爭前置協議書內容履行，
        依前述條文約定，亦僅被告不得再享有系爭前置協議書
        所定優惠條件，原告並得請求回復兩造未簽訂系爭前置
        協議書前之契約內容，對被告而言，並未「額外增加原
        債務」之責任或負擔，且被告既已享有因前置協商所獲
        減免部分之債務、分期長期清償及零利率之機會，卻又
        毀諾未依協商內容履行，原告因此主張回復兩造原契約
        所定之契約條件，尚難認有何顯失公平或對被告有重大
        不利益之情事。
      2.至被告辯稱若不接受系爭前置協議書第4 條即無從成立
        協商云云，惟前置協商之目的除給予債務人喘息之空間
        外，同時仍須兼顧債權人之固有權益。而被告自承系爭
        前置協議書所定還款條件並不差（見本院100 年2 月16
        日言詞辯論筆錄），則於被告未依協商內容履行後，使
        原告得以依原契約內容請求，對被告應有之權益並無影
        響，況系爭前置協議書第4 條並無「額外增加原有債務
        」之責任或負擔，已如上所述，是被告此部分辯解並不
        足。
      3.綜上，系爭前置協議書第4 條並無民法247 條之1 之情
        形，被告抗辯此款款無效，並無所據。
    (四)本件被告又辯稱兩造已成立和解，原告不得依原契約請求
      云云，經查﹕
      1.按稱和解者，謂當事人約定，互相讓步，以終止爭執或
        防止爭執發生之契約。又和解有使當事人所拋棄之權利
        消滅及使當事人取得和解契約所訂明權利之效力，此為
        民法第736 條、第737 條所明定；而和解，倘當事人係
        以原來明確之法律關係為基礎而成立和解時，則屬於確
        認性的和解，若當事人以他種法律關係或以單純無因性
        之債務約束等替代原有法律關係而成立者，則屬於創設
        性的和解。故以原來明確之法律關係為基礎而成立之和
        解，僅有認定效力，債權人自非不得依原來之法律關係
        再訴請債務人給付，僅法院不得為與和解結果相反之認
        定而已。
      2.本件被告已與最大債權銀行成立系爭前置協議書，並經
        臺灣臺北地方法院認可，已如上所述。而觀之系爭前置
        協議書第1 條記載：「甲方（即被告）同意自民國98年
        3 月10日起為首期繳款日，每月以新臺幣10,000元，共
        分180 期，年利率0.00% ，以乙方（即參與協商之無擔
        保債權金融機構）之各債權金融比例清償其債務（如附
        表），至全部債務清償為止。」而系爭前置協議書附表
        上記載原告為上開參與債務協商之金融機構，對於被告
        依民法第323 條規定計算之債權金額有：信用貸款：13
        7,362 元，則兩造簽立系爭前置協議書時，被告既已積
        欠原告上開債務金額，兩造復就被告如何清償原告及其
        他金融機構之債務總額方式為具體之約定，足見兩造於
        簽立系爭前置協議書時，係就被告積欠原告之債務達成
        清償之合意，性質上自屬和解契約，且係以「原來明確
        之消費借貸法律關係」為基礎而成立之和解，揆之上開
        規定，兩造之和解自屬於確認性質之和解，而非以和解
        之法律關係，替代尚不明確的法律關係，以解決兩造爭
        執之創設性質和解，洵堪認定。
      3.再依系爭前置協議書第4 條之約定內容觀之，可知並非
        使原告於簽立系爭前置協議書時，即須拋棄對被告依原
        契約請求給付之權利甚明，是以，被告辯稱系爭前置協
        議書簽訂後，已成立民法上之和解，原告不得以與被告
        和解前所簽訂之借據（即原契約）作為本件請求之依據
        ，即難採信。
    (五)末按稱消費借貸者，謂當事人一方移轉金錢或其他代替物
      之所有權於他方，而約定他方以種類、品質、數量相同之
      物返還之契約；借用人應於約定期限內，返還與借用物種
      類、品質、數量相同之物，民法第474 條第1 項、第478
      條前段分別定有明文。兩造間確實存有借貸關係，被告於
      前置協商成立後，未依系爭前置協議書內容履行，原告主
      張回復兩造間原契約條件而請求被告清償積欠之本金及按
      原契約約定之利率計算利息暨違約金，為有理由，應予准
      許。
四、本件事證已臻明確，兩造其餘陳述及主張或攻繫防禦方法，
    對判決之結果不生影響，爰不一一條列審究，併此敘明。
五、本件係依民事訴訟法第427 條第1 項適用簡易訴訟程序所為
    原告勝訴之判決，爰依職權宣告假執行。被告陳明願供擔保
    請准宣告免為假執行，核無不合，爰酌定相當金額併予宣告
    之。另依民事訴訟法第87條第1 項於判決時諭知訴訟費用額
    為1,440 元（裁判費）。
六、據上論結，本件原告之訴為有理由，依民事訴訟法第436條
    第2項、第78條、第389條第1項第3款、第392條第2項、第87
    條第1項，判決如主文。
中    華    民    國  100     年    3     月    2     日
                  新竹簡易庭    法  官  盧玉潤
以上正本係照原本作成。
如對本判決上訴，須於判決送達後20日內向本院提出上訴狀。
                                書記官  謝國聖
中    華    民    國  100     年    3     月    2     日